【裁判字號】    98,易,3723
【裁判日期】    990517
【裁判案由】    湮滅證據
【裁判全文】
臺灣臺北地方法院刑事判決              98年度易字第3723號
公  訴  人  臺灣臺北地方法院檢察署檢察官
被      告  乙○○
            甲○○
            丁○○
上列被告因湮滅證據案件，經檢察官提起公訴（98年度偵字第
27939號），本院判決如下：
    主  文
乙○○、甲○○、丁○○均無罪。
    理  由
一、公訴意旨略以：被告乙○○前於民國97年間，因涉犯公共危
    險案件，經臺灣臺中地方法院於97年6月16日以97年度交訴
    字第119號判決判處有期徒刑7月確定，並於98年3月6日執行
    完畢。被告乙○○與被告甲○○係夫妻關係，於98年9月30
    日夜間9時許，在臺北縣深坑鄉○鄉路2號1樓租屋處，與共
    同承租上址之丙○○（所涉殺人罪嫌，業經另案起訴）及被
    告即渠等友人丁○○一起飲酒之際，丙○○因遭其配偶曾金
    治勸阻：「少喝一點」等語，丙○○遂心生不滿；其後丙○○、曾金治二人又因煮飯、拖地、洗澡等細故發生爭吵，並
    進而互毆。詎丙○○酒後竟基於殺人之犯意，於翌（98年10
    月1日）日凌晨3時許左右，在上址住處房間內，持廢棄鐵桿
    猛烈自曾金治身後毆擊曾金治之頭枕部，其用力之猛足見其
    殺意之堅，曾金治之頭枕部遭丙○○毆擊多下後，因甩鞭式
    外傷（鈍器性挫裂傷-交錯寬約1.0公分條條形傷痕均分佈於
    兩側頂枕部約10處左右），致第一頸椎脫臼神經性休克死亡
    。嗣丙○○發覺曾金治傷重不治，告知被告乙○○、被告甲○○及被告丁○○，被告等3人獲悉丙○○殺害曾金治之事
    實，竟基於湮滅丙○○殺人刑事證據之犯意聯絡，先由丙○○清理鐵棍上血跡後，將該鐵棍交由被告甲○○，被告甲○○乃將丙○○殺害曾金治所使用之犯罪工具即上開鐵棍，自
    上開租屋處所丟棄至屋外草叢內；丙○○將上開處所房間、
    客廳內所遺留之血跡擦拭清除；被告乙○○、被告丁○○並
    與丙○○共同將曾金治之屍體自上開住處房間拖至浴室內，
    由丙○○將曾金治之衣物脫去後，與被告乙○○、被告丁○○共同清除曾金治屍體上血跡，而共同為湮滅證據之行為。
    嗣丙○○撥打119報案，臺北縣政府警察局新店分局深坑分
    駐所警員據報於同日凌晨3時31分趕往現場，並當場扣得鐵
    棍2支，並報請檢察官到場相驗，循線查悉上情。因認被告
    乙○○、甲○○、丁○○均涉犯刑法第165條之湮滅關係他
    人刑事被告案件之證據罪等語。
二、按犯罪事實應依證據認定之，無證據不得認定犯罪事實；不
    能證明被告犯罪者，應諭知無罪之判決，刑事訴訟法第154
    條第2項、第301條第1項分別定有明文。又按犯罪事實之認
    定，應憑證據，如未能發現相當證據，或證據不足以證明，
    自不能以推測或擬制之方法，作為裁判基礎，最高法院40
    年台上字第86號判例著有明文；且認定犯罪事實所憑之證據
    ，雖不以直接證據為限，間接證據亦包括在內，然而無論直
    接證據或間接證據，其為訴訟上之證明，須於通常一般之人
    均不致有所懷疑，而得確信其為真實之程度者，始得據為有
    罪之認定，倘其證明尚未達到此一程度，而有合理之懷疑存
    在而無從使事實審法院得有罪之確信時，即應由法院為諭知
    被告無罪之判決，最高法院76年台上字第4986號判例亦著有
    明文；再檢察官對於起訴之犯罪事實，仍應負提出證據及說
    服之實質舉證責任，倘其所提出之證據，不足為被告有罪之
    積極證明，或其指出證明之方法，無從說服法院以形成被告
    有罪之心證，基於無罪推定之原則，自應為被告無罪判決之
    諭知，有最高法院92年台上字第128號判例可參。
三、公訴人認被告等三人涉有前揭湮滅刑事證據罪嫌，無非係以
    被告乙○○、甲○○、丁○○於警詢及偵查中均供承丙○○
    與曾金治於上揭時、地發生爭執後毆打曾金治之事實，且被
    告甲○○尚自承於上揭時、地看見丙○○持鐵棍至浴室清洗
    ，並受丙○○之託，將扣案鐵棍丟棄於上開處所陽台等情，
    及卷附臺北縣政府警察局新店分局99年1月13日北縣警店刑
    字第0990002303號函附之曾金治死亡案之臺北縣政府警察局
    鑑驗書、初步勘查報告書、現場照片20張與扣案鐵棍2支等
    作為主要論據。
四、訊據被告乙○○、甲○○、丁○○等固坦承丙○○與曾金治
    於上揭時、地發生爭執後毆打曾金治致死之事實，惟皆堅詞
    否認有何湮滅證據之犯行，被告乙○○辯稱：丙○○毆打曾
    金治後，晚間9時許伊即返回房間睡覺，警察來時始知曾金
    治被打死之事實，期間伊均未離開房間，伊身上之血跡應是
    丙○○與曾金治夫妻於客廳打架時，伊勸架所沾到等語；而
    被告甲○○辯稱：丙○○毆打曾金治後，晚間10時許渠即返
    回房間睡覺，後起床如廁時發現丙○○走到後面陽台，手中
    持兩支鐵條，渠問丙○○要做什麼，丙○○說這兩支棍子不
    要了，並叫渠幫他把其中白色之鐵棍丟進溪裡，後渠返回房
    間睡覺，不久丙○○即前來把渠等夫妻叫醒，說曾金治叫不
    起來，渠搖晃曾金治的手發現可能已經死亡，即要求丙○○
    將曾金治送醫急救，丙○○沒有叫渠等幫他做什麼事情，後
    渠因敢到害怕而返回房間等語；而被告丁○○辯稱：丙○○
    追打曾金治時，其有上前勸架，後其因酒醉而睡於客廳沙發
    椅上，直至警察來時才被叫醒等語。
五、經查：
（一）棄置鐵棍部分：
      按行為非出於故意或過失者，不罰；過失行為之處罰，以
      有特別規定者為限，刑法第12條定有明文。是刑法第165
      條之湮滅刑事證據罪，未罰及過失，自以故意犯為其成立
      要件，亦即行為人主觀上對於行為客體係為關係他人刑事
      被告案件之證據須有所認識，並進而為偽造、變造、湮滅
      或隱匿之行為者，始能構成犯罪。訊據被告甲○○迭於警
      訊及本院審理時均供稱係在事先不知情狀況下丟棄白色之
      鐵棍，之後始知曾金治遭丙○○毆打致死之事實，核與證
      人丙○○於警訊時所供：「據在場的朋友甲○○的筆錄中
      有提到說她看見我當晚在外面陽台上持有2支鐵條，她說
      我指使她把其中1支白色鐵條丟向陽台外的溪裡，有此情
      事，是我叫她丟的。我叫甲○○將該白色鐵條丟至溪裡是
      因為我拿該白色鐵條毆打我老婆曾金治，所以我請甲○○
      將該白色鐵條丟至溪裡。甲○○她不知道我拿該白色鐵條
      毆打我老婆。據在場的朋友甲○○的筆錄中有提到說，她
      看見我當晚在外面陽台上持有2支鐵條，她說我指使她把
      其中1支白色鐵條丟向陽台外的溪裡，另外1支鐵條我將之
      往溪裡的方向丟。我怕人發現所以我將鐵條丟往外面陽台
      的溪邊。我所持的2支鐵條是從我家陽台取得的，是我自
      己去陽台取得的。」等語（參偵查卷第11頁）相符，足見
      被告甲○○受丙○○指示丟棄白色鐵棍當時，並不知悉該
      鐵棍係丙○○持以毆打曾金治致死之證據，準此，被告甲○○丟棄白色鐵棍之行為，並無湮滅證據之故意。又雖證
      人丙○○於偵訊及本院審理時翻異前詞改稱被害人曾金治
      係遭被告甲○○毆打身亡，惟證人丙○○所辯情形，乃係
      為己脫罪之卸責之詞，且其言語有說謊之情形，業據本院
      囑託亞東紀念醫院鑑定其精神狀態，有該院99年2月24日
      鑑定報告1份足憑，是公訴人所憑認定被告甲○○犯罪之
      論據，均無可採為被告有罪之證據，揆諸前開規定及判例
      意旨，依罪疑惟輕原則，即應為被告無罪之有利認定。
（二）拖行被害人遺體至浴室清理被害人血跡部分：
      訊據被告乙○○、丁○○均堅詞否認有共同講曾金治之屍
      體自房間拖至浴室內，並清除曾金治屍體上血跡之行為，
      核與證人丙○○於本院審理時結證稱：「（〔提示偵卷第
      76頁以下之死者照片〕現場狀況有無移動過？）我替我太
      太換衣服。（為何要換衣服？）他身體濕濕的。我也不知
      道。（你太太舊的衣服呢？有無交給警察？）我丟在旁邊
      而已。沒有交給警察。（為何不交給警察？）我都被扣了
      ，怎麼拿衣服。（你說你幫你老婆換衣服，是你自己一個
      人換衣服？）是。我自己一個人換。（〔提示同上鑑驗報
      告〕浴室地板排水孔有採集到你的DNA，你去浴室做什麼
      ？）我在房間幫我老婆換衣服，抹布拿去廁所清洗。（你
      說甲○○打死你老婆，為何你要幫你老婆湮滅證據？）我
      嚇到了，也不知道在做什麼。（你除了幫你老婆換衣服外
      ，有無把案發現場整理過？例如血跡擦一擦整理整理？）
      都沒有。我只有幫我太太換衣服而已。（你幫你太太換衣
      服時，其他三個人在做什麼？）換好衣服後，我有問他們
      三個人這件事情責任什麼人擔，他們說死的是我老婆，由
      我來擔，我說老婆是你們打死的怎麼要我擔。...（你幫
      你太太換衣服時，有無移動屍體？）沒有，只有原地換衣
      服。（為何要替你太太換衣服？）我看他身體有點血，就
      幫他換衣服。」等語（參本院99年2月8日）相符，是證人
      丙○○供陳係由其一人於房間原地更換死者衣物，並至廁
      所清理血跡，足見被告乙○○、丁○○並未協助證人共同
      湮滅證據；至被告乙○○、丁○○身上衣物有被害人曾金
      治血跡之部分，業據被告乙○○、丁○○辯稱渠等係因勸
      架而致沾染被害人血跡，核與證人丙○○於警詢時所供：
      「現場有我的朋友丁○○、乙○○、甲○○等3人目擊我
      毆打我老婆。在場目擊的朋友，看見我毆打老婆時有勸阻
      ，現場的朋友丁○○一直勸阻我說：『好啦好啦不要再打
      了。』」等語（參偵查卷第10至11頁）相符，而依卷內被
      害人死亡時之照片以觀，被害人臉上確實有血跡，則被告
      等人稱因勸阻被告毆打被害人無意中沾染一節，應堪採信
      。再者，如果被告二人確實有幫忙清洗被害人屍體，何以
      被害人臉上仍殘留有血跡？亦與常情不符，公訴人僅憑被
      告乙○○、丁○○身上沾有被害人之血跡即認其二人有幫
      忙清洗被害人身體，顯無積極證據足以證明，揆諸前開規
      定及判例意旨，依罪疑惟輕原則，即應為被告等無罪之有
      利認定。
（三）此外，復查無其他積極證據足認被告甲○○、丁○○、乙○○3人有公訴人所指之犯行，既不能證明被告3人犯罪，
      自應為其等無罪之諭知。
六、據上論斷，應依刑事訴訟法第第301條第1項前段，判決如主
    文。
本案經檢察官蔡甄漪到庭執行職務。
中    華    民    國    99    年    5     月    17    日
                  刑事第十二庭      法  官  曾正龍
以上正本證明與原本無異。
如不服本判決，應於判決送達後10日內，向本院提出上訴狀。
                                    書記官  彭自青
中    華    民    國    99    年    5     月    18    日

司法院資訊處製作；財團法人民間司法改革基金會備份。
